臺灣嘉義地方法院民事判決　　　　　　　 96年度訴字第125號
原　　　告　乙○○○
訴訟代理人　曾錦源律師
　　　　　　洪惠平律師
被　　　告　甲○○
訴訟代理人　黃裕中律師
　　　　　　劉意律師
上列當事人間請求清償債務事件，本院於民國96年6月29日言詞
辯論終結，判決如下：
  主  文
原告之訴及假執行之聲請駁回。
訴訟費用由原告負擔。
  事實及理由
一、按訴狀送達後，原告不得將原訴變更或追加他訴。但請求之
    基礎事實同一者，不在此限。民事訴訟法第255條第1項第2
    款定有明文。所謂請求之基礎事實同一，係指變更或追加之
    訴與原訴之主要爭點有其共同性，各請求利益之主張在社會
    生活上可認為同一或關連之紛爭，而就原請求之訴訟及證據
    資料，於審理繼續進行時，在相當程度範圍內具有同一性或
    一體性，得期待於後請求之審理予以利用，俾先後兩請求在
    同一程序得解決，避免重複審理，進而為統一解決紛爭者，
    即屬之（最高法院民國90年度臺抗字第2號、90年度臺抗字
    第287號裁定意旨參照）。本件原告於支付命令聲請狀主張
    依消費借貸法律關係，請求被告返還借款，經被告於法定期
    間聲明異議，原支付命令之聲請視為起訴，原告於96年4月2
    日具狀追加依民法第179條不當得利之法律關係為請求權依
    據，被告雖不同意原告之追加，然經核原告主張之事實，均
    係有關被告自原告收受新臺幣（下同）2,000,000元，而請
    求被告返還之事實，其主張於社會上具有相當之關連性及共
    同性，訴訟證據資料亦可相互利用，揆諸前揭說明，應認其
    基礎事實同一，故原告所為訴之追加，自屬適法，應予准許
    ，合先敘明。
二、原告主張：被告係原告之女，被告於86年2月間，以其夫開
    店亟需用錢為由，向原告借款2,000,000元，原告遂於86年2
    月19日匯款2,000, 000元予被告，詎被告迄今仍未清償，屢
    經原告催討，均無所獲，爰依消費借貸法律關係，請求被告
    返還借款。若無理由，則被告收受2,000,000元，並無法律
    上之原因，依民法第179條不當得利之法律關係，自應返還
    原告。聲明：被告應給付原告2,000,000元及自95年12月29
    日起至清償日止，按週年利率5﹪計算之利息，並願供擔保
    ，請准宣告假執行。
三、被告則以：被告未向原告借款2,000,000元，原告於86年2月
    19日匯款2,000,000元予被告，係原告贈與被告之款項，被
    告並無資金需求，乃將2,000,000元各分1,000,000元以定期
    存款存於彰化銀行。又原告於95年5月29日借貸1,000,000元
    予被告，要求被告簽立借據，經原告催討，被告隨即於95年
    9 月19日返還原告。倘被告確曾向原告借貸2,000,000元，
    原告豈未要求被告簽立字據。況如被告確向原告借貸2,000,
    000元未清償，原告當無再借貸1,000,000元予被告之理。原
    告就不當得利之構成要件事實應負舉證責任等語置辯。聲明
    ：原告之訴及假執行之聲請均駁回，如受不利判決，願供擔
    保，請准宣告免為假執行。
四、兩造不爭執事項：
（一）原告於86年2月19日以匯款方式交付2,000,000元予被告。
（二）被告於95年5月29日向原告借款1,000,000元，簽立借據1
      紙交予原告收執，被告並已全部清償。
五、兩造爭執事項：（一）被告於86年2月間，有無向原告借款2
    ,000,000 元？原告依借貸之法律關係，請求被告返還2,000
    ,000 元及其利息，有無理由？（二）被告辯稱2,000,000元
    係基於贈與而收受，有法律上原因？原告依民法第179條不
    當得利之規定，請求被告返還2,000,000元及其利息，有無
    理由？茲論敘如下：
（一）被告於86年2月間，有無向原告借款2,000,000 元？原告
      依借貸之法律關係，請求被告返還2,000,000元及其利息
      ，有無理由？
   1、按當事人本於消費借貸法律關係，請求返還借款，須舉證
      證明兩造係本於借貸之意思表示合致而交付金錢，而交付
      金錢之原因多端，或買賣，或為贈與，或為其他之法律關
      係而為交付，非謂一有金錢之交付，即得推論授受金錢之
      雙方即成立消費借貸關係，是倘僅證明有金錢之交付，未
      能證明借貸意思表示互相一致者，尚不能認有金錢借貸之
      法律關係存在（最高法院91年度臺上字第126號、92年度
      臺上字第557號判決要旨參照）。又按請求履行債務之訴
      ，除被告自認原告所主張債權發生原因之事實外，應先由
      原告就其主張此項事實，負舉證之責任，必須證明其為真
      實後，被告於其抗辯事實，始應負證明之責任，此為舉證
      責任分擔之原則。若主張權利之原告不能舉證以證實自己
      主張之事實為真實，則被告就其抗辯事實即令不能舉證，
      或其所舉證據尚有疵累，亦應駁回原告之請求（最高法院
      17年上字第917號判例意旨參照）。
   2、本件原告主張：被告於86年2月間向其借款2,000,000元乙
      節，固經被告自認收受該2,000,000元，然否認兩造間成
      立消費借貸關係，是依前揭說明，自應由原告就兩造間成
      立借貸關係之事實負舉證責任。
   3、原告固提出匯款回條聯1紙為證，惟查，該匯款回條聯並
      未載明匯款之原因，而交付金錢之原因多端，不一而足，
      自難單憑金錢之交付，即推認兩造間有借貸關係存在。又
      證人即原告之夫、被告之父丙○○固到庭證稱：伊聽原告
      表示她借200萬元予被告（見本院96年6月29日言詞辯論筆
      錄）云云。然經本院勘驗被告所提出其與證人丙○○對話
      錄音光碟結果，雙方以臺語發音對答，其中「被告問：那
      200萬元係她（指原告）要給我的嗎？丙○○答：她有說
      匯給我女兒200萬元，我說好啊，匯給她就好了，…。被
      告問：確定說要給我的對嗎？丙○○答：她有說要給妳，
      現在反反覆覆又說不給妳了，…」等情，有光碟1片、譯
      文1份及本院96年6月29日筆錄可稽，又臺語發音之「給」
      之意涵，顯非借貸之意，足見證人丙○○前揭所證原告表
      示借貸2,000,000元予被告乙節，核與錄音內容相左，已
      難遽信。況依證人丙○○到庭所證上情，足見其並未親自
      見聞兩造成立借貸契約之事實，亦難以其證詞，據以認定
      被告向原告借貸2,000,000元之事實。至原告雖主張：上
      開錄音未事先取得證人丙○○之同意，且其真實性有疑問
      ，不得做為證據，證人丙○○當時可能只是為安撫被告云
      云。然(1)被告將其與證人丙○○對話內容錄音，縱令未經
      證人丙○○之同意，然被告係通訊之一方，被告係將錄音
      光碟供作訴訟證據之用，以求勝訴，並無不得作為證據之
      限制。且經本院勘驗結果，上開光碟並無錄音中斷情形，
      又錄音之內容確係證人丙○○與被告之對話乙節，亦經證
      人丙○○證述明確（見本院96年6月29日言詞辯論筆錄）
      ，足見該錄音光碟形式真正，且該錄音之光碟之內容經本
      院勘驗，並製成勘驗筆錄，且經兩造辯論，是原告主張該
      錄音光碟不得作為本件證據，尚屬無據。(2)上開錄音內容
      係證人丙○○針對被告詢問之問題，就其所知回答乙節，
      亦經證人丙○○證述無訛（見本院96年6月29日言詞辯論
      筆錄），故原告空言主張：證人丙○○當時可能只是為安
      撫被告云云，自難憑採。
   4、又被告於95年5月29日向原告借款1,000,000元，簽立借據
      1 紙交予原告收執，被告並已全部清償等情，為兩造所不
      爭執，足見兩造雖係母女關係，然原告借貸款項予被告，
      向有被告簽立字據以為憑證之舉，是如原告於86年2月19
      日所匯予被告2,000,000元係基於借貸關係而交付，則原
      告理應會要求被告書立字據。復參酌原告於95年5月29日
      借貸1,000,000元予被告時，兩造並未提及原告於86年2月
      19日匯款2,000,000元予被告之事，為原告所不爭執（見
      本院96年6月29日筆錄第1頁），如原告所主張前於86年2
      月19日匯予被告之2,000,000元係基於借貸契約，且未約
      定借款返還清償日之事實為真正，衡理，原告當會向被告
      提及該2,000,000元如何清償之事，然原告卻未為之，顯
      與常理有違。此外，原告復未提出其他證據證明兩造間確
      有借貸2,000,000元之意思表示合致，揆諸前揭說明，原
      告此部份主張，即難憑採。從而，原告既無法證明兩造成
      立借貸法律關係，則原告依借貸法律關係，請求被告返還
      2,000,000元及其利息，自屬無據。
（二）被告辯稱2,000,000元係基於贈與而收受，有法律上原因
      ？原告依民法第179條不當得利之規定，請求被告返還2,0
      00,000元及其利息，有無理由？
   1、按主張不當得利請求權存在之當事人，對於不當得利請求
      權之成立要件應負舉證責任，即應證明他方係無法律上之
      原因而受利益，致其受有損害。如受利益人係因給付而得
      利者，則所謂無法律上之原因，係指給付欠缺給付之目的
      ，故主張該項不當得利請求權存在之當事人，自應舉證證
      明該給付欠缺給付之目的。又主張不當得利請求權之原告
      ，係因自己之行為造成原由其掌控之財產發生主體變動，
      則因該財產變動本於無法律上原因之消極事實舉證困難所
      生之危險，自應歸諸原告，始得謂平。故原告對不當得利
      請求權之成立要件應負舉證責任，亦即原告必須證明其與
      被告間有給付之關係存在，且被告因其給付而受有利益以
      及被告之受益為無法律上之原因（最高法院91年度臺上字
      第1673號判決足參）。本件原告備位主張被告受領其交付
      之2,000,000元為無法律上之原因之事實，核係因其自己
      之行為致原由其掌控之財產發生主體變動，則因該財產變
      動本於無法律上原因之消極事實舉證困難所生之危險，自
      應歸諸原告負擔，亦即原告應舉證證明其給付係欠缺給付
      之目的。
   2、原告主張被告受領2,000,000元無法律上原因乙節，無非
      係以：被告否認借貸之事實，則原告匯款2,000,000元予
      被告，被告獲得該2,000,000元即屬民法上之不當得利，
      為其論據。然原告不能證明其先位主張基於消費借貸關係
      而交付款項之事實，亦僅能認該借貸之特定法律關係不存
      在，尚非得因此即推論其給付欠缺給付之目的。
   3、再參諸前揭錄音光碟勘驗結果，證人丙○○曾聽原告表示
      所匯予被告之2,000,000元係原告要「給」被告，而證人
      丙○○以臺語發音答覆之「給」，乃有無償之意涵，是被
      告辯稱：原告交付之2,000,000元係贈與被告等語，已非
      無據。又被告嗣於95年5月29日向原告借款1,000,000元，
      被告已全部清償，兩造借貸時並未提及本件2,000,000 元
      之事，已如前述，且原告於95年11月17日向本院對被告聲
      請發本件支付命令前，並未向被告催討2,000,000元乙節
      ，亦為原告所自陳（見本院96年6月29日言詞辯論筆錄）
      ，從而，如原告於86年2月19日交付2,000,000元予被告並
      無給付之目的，則原告於95年5月29日借貸1,000,000元予
      被告時，當會提及被告應返還2,000,000元之事，又豈會
      於86年2月19日交付款項，歷經將近10年時間後，始於95
      年11月間，向被告發支付命令催討本件款項。
   4、此外，原告並未舉證證明其匯款2,000,000元予被告係無
      法律上原因之給付，是其主張依民法第179條不當得利之
      規定，請求被告返還2,000,000元及其利息，自屬無據。
六、綜上所述，原告先位主張依借貸之法律關係，暨備位主張依
    民法第179條不當得利之規定，請求被告給付2,000,000元及
    其利息，均為無理由，應予駁回。又其訴既經駁回，其假執
    行之聲請亦失所依附，應併予駁回。
七、本件事證已臻明確，兩造其餘之攻擊或防禦方法，經本院斟
    酌後，認均不足以影響本判決之結果，爰不一一論述，附此
    敘明。
八、據上論結，本件原告之訴為無理由，依民事訴訟法第78條，
    判決如主文。
中　　華　　民　　國　　96　　年　　7 　　月　　13　　日
                  民事第二庭  法  官　蘇雅慧
正本係照原本作成。
如不服本判決，應於送達後20日內，向本院提出上訴狀並表明上
訴理由，如於本判決送達前提起上訴者，應於判決送達後10日內
補提上訴理由書（須附繕本）。
中　　華　　民　　國　　96　　年　　7　　 月　　13　　日
                              書記官　劉昀匊
